臺灣彰化地方法院民事判決
110年度訴字第565號
原      告  王政煒  
訴訟代理人  何翊慈律師
            廖國竣律師
            王博鑫律師                      
被      告  王伯鉅  
            蕭淑芬  
            胡文豪  
            洪麗珍  
訴訟代理人  胡名翔  
上列當事人間請求分割共有物事件，本院於民國111年6月7日言
詞辯論終結，判決如下：
    主  文
如附表一所示之人分別共有彰化縣○○市○○段0000地號土地，應依
附圖二（即彰化縣彰化地政事務所收件日期文號111年4月25日彰
土測字第936號土地複丈成果圖）及附表二所示分割方法予以分
割。
訴訟費用由兩造依附表一「訴訟費用負擔比例」欄所示比例負擔
。
    事實及理由
壹、程序事項：
    被告王伯鉅、蕭淑芬受合法通知，未於言詞辯論期日到場，
    核無民事訴訟法第386條各款所列情形，爰依原告之聲請，
    由其一造辯論而為判決。
貳、兩造陳述：
  一、原告主張：
      彰化縣○○市○○段0000地號土地（下稱系爭土地）為兩造所
      共有，各共有人之應有部分如附表一所示。兩造就系爭土
      地未訂有不分割之契約或約定不分割之期限，然就分割方
      法未能達成協議，爰依民法第823條第1項前段、第824條
      第2項規定，請求依附圖一所示方案（下稱原告方案，彰
      化縣彰化地政事務所收件日期文號111年1月6日彰土測字
      第47號土地複丈成果圖）裁判分割系爭土地等語。
  二、被告（本件所有被告下合稱被告，單指一人則逕稱其姓名
      ）辯稱：
　  ㈠胡文豪、洪麗珍表示：請求依據附圖二（下稱被告方案，
      彰化縣彰化地政事務所收件日期文號111年4月25日彰土測
      字第936號土地複丈成果圖）所示分割方法，就系爭土地
      分割。
　  ㈡王伯鉅、蕭淑芬則未於言詞辯論期日到場，亦未提出書狀
      作何聲明或陳述。  
參、本院之判斷：
　一、按各共有人，除法令另有規定外，得隨時請求分割共有物
      ；但因物之使用目的不能分割或契約訂有不分割之期限者
      ，不在此限，民法第823條第1項定有明文。經查卷內資料
      ，兩造就系爭土地依法既無不能分割之情事，亦無因物之
      使用目的不能分割情形，兩造復未定有不分割之協議，且
      就分割方式無法達成協議，則原告請求裁判分割系爭土地
      ，於法有據，應予准許。
　二、共有物之分割，依共有人協議之方法行之；分割之方法，
      不能協議決定者，法院得因任何共有人之聲請，以原物分
      配於各共有人；但各共有人均受原物之分配顯有困難者，
      得將原物分配於部分共有人；以原物為分配時，因共有人
      之利益或其他必要情形，得就共有物之一部分仍維持共有
      ，民法第824條第1項、第2項第1款與第4項分別定有明文
      。又共有人因共有物分割之方法不能協議決定，而提起請
      求分割共有物之訴，應由法院依民法第824條命為適當之
      分配，不受任何共有人主張之拘束；惟定共有物分割之方
      法，固可由法院自由裁量，但仍應斟酌各共有人之意願、
      共有物之性質、價格、分割前之使用狀態、經濟效用、分
      得部分之利用價值及全體共有人之利益等有關情狀，定一
      適當公平之方法以為分割（最高法院49年台上字第2569號
      裁判、96年度台上字第108號判決、98年度台上字第2058
      號判決及74年度第1次民事庭會議決議要旨參照）。經查
      ：
　　㈠系爭土地為附表一所示之兩造分別共有，面積為2,373.98
      平方公尺，土地使用分區為高速公路彰化交流道附近特定
      計畫農業區；南側臨環河街；西側由胡文豪、洪麗珍種植
      火龍果及松樹；東側鄰地同段1073地號土地則為王伯鉅、
      蕭淑芬所有，有彰化市公所都市○○○○○○○區○○○○○○○地○○○○
      ○○○段0000地號土地建物查詢資料在卷可稽（本院卷第57
      頁、第159頁、第155頁），另有關系爭土地使用情形，經
      本院會同兩造及彰化縣彰化地政事務所於111年1月12日至
      現場勘驗屬實，並有現場簡圖及現場照片存卷可憑（本院
      卷第145頁至第152頁）。
　　㈡按分割共有物係以消滅共有關係為目的，故法院於裁判分
      割共有土地時，除因該土地內部分土地之使用目的不能分
      割（如共同使用之道路）或部分共有人明示仍願維持共有
      關係等情形外，應將土地分配與各共有人單獨所有，不得
      創設新的共有關係（最高法院69年台上字第1831號判決、
      88年度台上字第1801號判決、98年度台上字第1612號判決
      108年度台上字第1841號判決要旨參照）。經查原告方案
      將A區塊分歸胡文豪與洪麗珍維持共有，惟胡文豪與洪麗
      珍已於當庭多次明確表示不願維持共有（本院卷第76頁、
      第186頁），經本院曉諭後，原告亦未能具體陳明該部分
      究竟有何使用目的不能分割之情形（本院卷第245頁），
      則原告之方案難認可採。
　　㈢反觀被告方案將甲區塊分歸予胡文豪，乙區塊分歸予洪麗
      珍，由胡文豪、洪麗珍單獨所有，未創設新的共有關係，
      避免原告方案前揭違失。另丙區塊由原告與王伯鉅、蕭淑
      芬維持共有，業據渠等明確同意維持共有，有同意書附卷
      可稽（本院卷第93頁），符合前揭例外維持共有之事由，
      並與共有人意願無違。
　　㈣又按分割共有物固不受分管契約之拘束，惟儘量依各共有
      人使用現狀定分割方法，以維持現狀，減少共有人所受損
      害，當不失為裁判分割斟酌之一種原則（最高法院82年度
      台上字第1990號判決要旨參照）。經查系爭土地西側由胡
      文豪、洪麗珍種植火龍果及松樹，則將系爭土地西側甲、
      乙區塊分歸胡文豪、洪麗珍單獨所有，核與分割前之使用
      狀態相符。又參諸東側鄰地同段1073地號土地為王伯鉅、
      蕭淑芬所有，則將系爭土地東側丙區塊由原告與王伯鉅、
      蕭淑芬取得，可使分割後的土地與相鄰土地合併使用，增
      加土地利用之效能與經濟效用。
　　㈤復核被告方案將系爭土地依附圖二及附表二所示分割方法
      予以分割，換算各共有人所分得面積，與分割前以應有部
      分所換算面積大致相符，且到庭共有人均無意囑託鑑定機
      構以鑑定具體精確補償金額，並同意不另行金錢補償（本
      院卷第245頁、第246頁）。且各受分配人所分得區塊均臨
      系爭土地南側之環河街，對外出入通行無礙，亦徵被告方
      案堪值採取。　　　　
肆、綜上所述，本院審酌兩造之意願、系爭土地之地形、臨路情
    形、共有物之性質、分割前之使用狀態、各共有人分得部分
    所得利用之價值暨經濟效用等情形，認以附圖二被告方案及
    附表二所示方法分割，當為合理、公平，爰判決如主文所示
    。
伍、又按因共有物分割、經界或其他性質上類似之事件涉訟，由
    敗訴當事人負擔訴訟費用顯失公平者，法院得酌量情形，命
    勝訴之當事人負擔其一部，民事訴訟法第80條之1定有明文
    。本件因分割共有物而涉訟，兩造之行為均可認按當時之訴
    訟程度，為伸張或防禦權利所必要，又分割共有物之訴乃形
    成訴訟，法院不受當事人聲明分割方法之拘束，故實質上並
    無所謂何造勝訴、敗訴之問題，爰審酌兩造各自因本件分割
    訴訟所得利益等情，認本件訴訟費用，應由兩造依附表一「
    訴訟費用負擔比例」欄所示分擔，始為公平，附此敘明。
陸、本件事證已臻明確，兩造其餘攻擊防禦方法及證據，經核與
    判決結果不生影響，爰不予調查及一一論列，併此敘明。
柒、據上論結，依民事訴訟法第385條第1項前段、第80條之1、
    第85條第1項但書，判決如主文。　　
中　　華　　民　　國　　111　年　　6 　　月　　24　　日
                  民事第一庭    法　官　徐沛然
以上正本係照原本作成。
如對判決上訴，應於判決送達後20日內向本院提出上訴狀。如委
任律師提起上訴者，應一併繳納上訴審裁判費。
中　　華　　民　　國　　111 　年　　6 　　月　　24　　日
                                書記官  游峻弦
附表一：兩造就系爭土地之應有部分比例及訴訟費用負擔比例

附表二：被告方案


附圖一：原告方案（彰化縣彰化地政事務所收件日期文號111年1
        月6日彰土測字第47號土地複丈成果圖）
附圖二：被告方案（彰化縣彰化地政事務所收件日期文號111年4
        月25日彰土測字第936號土地複丈成果圖）